【裁判字號】    98,交聲,321
【裁判日期】    981130
【裁判案由】    違反道路交通管理處罰條例聲明異議
【裁判全文】
臺灣苗栗地方法院交通事件裁定         98年度交聲字第321號
原處分機關  交通部公路總局新竹區監理所苗栗監理站
異  議  人
即受處分人  甲○○
                    國民身分證.
上列異議人即受處分人因違反道路交通管理處罰條例案件，對於
交通部公部總局新竹區監理所苗栗監理站於民國98年10月27日所
為之竹監苗字第裁54-C00000000號處分（原舉發案號：台北縣警
察局北縣警交大字第C00000000 號），聲明異議，本院裁定如下
：
    主  文
原處分撤銷。
甲○○不罰。
    理  由
一、按「人民違反法律上之義務而應受行政罰之行為，法律無特
    別規定時，雖不以出於故意為必要，仍須以過失為其責任條
    件。」此觀司法院釋字第275 號解釋前段意旨甚明，雖其中
    段復謂：「但應受行政罰之行為，僅須違反禁止規定或作為
    義務，而不以發生損害或危險為其要件者，推定為有過失，
    於行為人不能舉證證明自己無過失時，即應受處罰。」自其
    反面言，倘行為人能證明其自己無過失時，仍不受行政處罰
    。是行政罰法第7 條第1 項規定：「違反行政法上義務之行
    為非出於故意或過失者，不予處罰。」揆其立法意旨略謂：
    現代國家基於有責任始有處罰之原則，對於違反行政法上義
    務之處罰，應以行為人主觀上有可非難性及可歸責性為前提
    ，如行為人主觀上並非出於故意或過失情形，應無可非難性
    及可歸責性等語，即本斯旨。又所謂過失，乃指應注意，並
    能注意，而疏未注意之情形，若於客觀上，委實不能注意，
    即難以歸咎，自無過失可言。就設置具體之交通標（號）誌
    言，固具有一定之行政目的，然如依專業知識經驗及一般社
    會通念，咸認為標誌不明，或其適當與否，猶有可議者，則
    人民於不明就理之情況下，自難以期待能夠遵守該項規定，
    是於違反其標（號）誌者，客觀上是否符合應注意，並能注
    意之要件，而具有疏未注意之過失？當應慎酌。倘於無過失
    情況下，仍予歸咎裁罰，是否符合公平正義之理念與國民對
    於法律之感情，即有商榷之餘地。次按汽車駕駛人，行經有
    燈光號誌管制之交岔路口闖紅燈者，處新臺幣1800元以上54
    00元以下罰鍰，道路交通管理處罰條例第53條第1 項亦定有
    明文。
二、原處分意旨略以：異議人即受處分人甲○○於民國98年9 月
    13日08時20分許，駕駛車牌號碼070-FL號營業大客車行經臺
    北縣臺北縣板橋市○○路與光正街口處，為臺北縣警察局板
    橋分局板橋派出所員警舉發「闖紅燈（文化路北下【應為北
    上】直行臺北市）」違規；嗣異議人於舉發通知單所載期限
    內到案申訴，經原處分機關函請原舉發單位查覆後，仍認異
    議人有上開違規行為明確，乃依道路交通管理處罰條例第53
    條第1項 、第63條第1 項第3 款暨違反道路交通管理事件統
    一裁罰基準及處理細則第41條第4 項規定，於98年10月27日
    裁處異議人罰鍰新臺幣3,600 元，並記違規點數3 點，原處
    分並無不法等語。
三、聲明異議意旨略以：當時伊並未闖紅燈，攔查伊的執勤員警
    聲稱有主觀之條件證實伊違規證據，也就是錄影照像與路口
    監視錄影為證，可是當伊提出申訴後的答覆，警方又無法提
    出主觀證據，而改稱側面來推得其情勢的客觀確認伊違規，
    伊認為警方舉發此件有草率之處，請法庭主持公道等語。
四、經查：
(一)、本件異議人辯稱：伊是看到綠燈才啟動，對向車道也有車過
    來伊才啟動，伊車速時速不超過二十公里等語（參見本院98
    年11月20日訊問筆錄）。另證人即本件舉發員警呂孟璁到院
    結證稱：當時伊人在臺北縣臺北縣板橋市○○路一段與新站
    路口，在停等紅燈，伊騎一台機車。在前方光正街口看到異
    議人，光正街與新站街約二十公尺，伊發現異議人的車也在
    光正街前停紅燈，停了約幾十秒，後來他文化路南下綠燈先
    亮，他就啟動，但是文化路有兩個綠燈，一個是南下綠燈，
    就是左轉箭頭的綠燈，一個是北上綠燈，就是圓形綠燈。當
    南下綠燈一啟動時，異議人就往前開，後來伊就等到北上綠
    燈時，在文化路與介壽街處將他攔停。伊認為異議人有可能
    沒有故意或過失，是看到對向車道的車子啟動，而且綠燈有
    亮，他就過去。因他的車速很正常、緩慢，只有二、三十公
    里等語（見本院98年11月20日詢問筆錄）。且據案發時、地
    臺北縣板橋市○○路正值上班時間，依據證人呂孟璁所述與
    其提供之GOOGLE網站相關地圖觀之，臺北縣板橋市○○路與
    光正街上距離約有20公尺，當時大量車流均往板橋市○○路
    南、北向方向前進，依常理，證人呂孟璁與異議人間亦夾雜
    有相當多之車流量，是證人呂孟璁之視線亦非無可能為其他
    車輛所擋住，而有所誤認，且據證人呂孟璁所述，異議人原
    本即在停紅燈，等了10幾秒，是待文化路南下路燈亮，且對
    向車輛啟動過來時，他才以時速約20公里緩慢前進等語，顯
    與一般闖越紅燈之駕駛人，均不可能先等候紅燈10幾秒後，
    再突然貿然闖越，且與多數闖紅燈之駕駛人以快速之時速闖
    越紅燈之行徑迥然不同。是以是開證人呂孟璁證詞之證明力
    ，是否即可使本院確認異議人確實闖越文化路紅燈之客觀行
    為，仍屬有疑。另就證人呂孟璁所提出之照片檔案，勘驗結
    果，均非案發時地所攝，且並無光正街南下綠燈之路燈號誌
    顯示，是該等證據亦不足為不利於異議人之認定。且證人呂
    孟璁上開證述，除異議人有無闖越紅燈之事實外，與異議人
    上開所辯，大致相符，應認異議人上開所辯，尚屬非虛。
(二)、另依據上開證人呂孟璁證稱：以臺北縣板橋市○○路與光正
    街上開號誌變換情形觀之，該處車流量龐大，綠燈亦分作南
    下及北上兩種，有不一致之處，其認為異議人並非故意闖越
    紅燈等語，故依一般合理常情，異議人在臺北縣板橋市○○
    路案發時、地交通流量擁擠時，其見臺北縣板橋市○○路對
    向車道車輛因已駛來，若真將綠燈號誌誤認可以北上而向前
    行駛，主觀上亦欠缺闖越紅燈之故意與過失的可歸責性。綜
    合參酌上述主、客觀環境上之因素與分析，堪認異議人上開
    所辯未悖乎事理，殊值採信，應係真實。
五、綜上所述，依異議人之供述、證人之證言及庭呈系爭路口之
    GOOGLE網站相關地圖及員警提出之檔案與照片，僅能得知異
    議人當時之行進方向，尚無法使本院形成異議人在客觀上確
    有闖越紅燈，及主觀上有闖紅燈之故意或過失之可歸責性，
    本院對本案仍有相當之合理懷疑存在，且復查無其他積極證
    據足認該車駕駛人有闖越紅燈之行為與故意或過失。從而，
    原處分之認定尚有未洽，本件異議人為此聲明異議，應屬有
    理由，爰依法撤銷原處分，改對異議人諭知不罰。
六、據上論斷，依道路交通案件處理辦法第20條前段，裁定如主
    文。
中    華    民    國    98    年    11    月    30    日
                    交通法庭  法  官  周 靜 妮
上正本證明與原本無異。
如不服本裁定，應於收受送達後5 日內，向本庭提出抗告。
                              書記官  巫    穎
中    華    民    國    98    年    11    月    30    日


司法院資訊處製作；財團法人民間司法改革基金會備份。
